【裁判字號】    87,上,385
【裁判日期】    900529
【裁判案由】    拆屋還地
【裁判全文】
臺灣高等法院臺中分院民事判決  八十七年度上字第三八五號
      上  訴  人    乙○○
      被上訴人      甲○○○
右當事人間拆屋還地事件，上訴人對於中華民國八十七年三月三十一日臺灣彰化地方
法院八十六年訴字第三七四號第一審判決提起上訴，本院判決如左：
      主      文
上訴駁回。
第二審訴訟費用由上訴人負擔。
      事實及理由
一、被上訴人經合法通知，未於言詞辯論期日到場，核無民事訴訟法第三百八十六條
    所列各款情形，爰依上訴人之聲請，由其一造辯論而為判決。
二、被上訴人主張：坐落彰化縣和美鎮○○段第五二八、五一四地號等二筆土地（以
    下稱系爭土地）為伊所有，上訴人無權占用系爭土地內如原判決附圖（以下稱附
    圖）所示戊部分面積０．００三九二０公頃、戊１部分面積０．００三三一四公
    頃土地建造磚造房屋居住，迭催不還等情。爰依民法第七百六十七條、第一百七
    十九條規定，求為命：上訴人將附圖所示戊、戊１部分土地上房屋拆除，返還土
    地與伊，並給付伊相當於租金之損害金新台幣（以下同）一萬八千四百三十二元
    之判決。
三、上訴人則以：系爭土地原屬祭祀公業李佛所有，被上訴人僅為管理人，伊之祖先
    為該祭祀公業派下員，伊為系爭土地之所有權人，有權使用系爭土地，且伊之祖
    先自日據時代時起，即使用系爭土地，已逾二十年，伊已因時效取得地上權，伊
    並於民國（以下同）八十六年十一月向地政機關申請地上權登記，伊有合法權源
    使用系爭土地，並非無權占有，亦無不當得利之情事等語，資為抗辯。
四、被上訴人主張系爭土地為其所有，如附圖所示戊部分面積０．００三九二０公頃
    、戊１部分面積０．００三三一四公頃之磚造房屋，為上訴人於八七水災後向鄉
    公所貸款重新搭建等情，業據提出土地登記簿謄本為證，並經原法院會同彰化縣
    和美地政事務所派員至現場勘測屬實，製有勘驗筆錄及該事務所繪之複丈成果圖
    在卷足憑（見原審卷(一)一二八至一三０頁），復為上訴人到庭供述明確（見原審
    卷(一)三九頁），自堪信為真實。
五、上訴人在附圖所示戊、戊１部分土地上建造房屋，其主張有正當權源，惟為被上
    訴人所否認，玆就上訴人有無正當權源占有如附圖所示戊、戊１部分土地予以究
    明，分述如后：
  (一)系爭土地原屬祭祀公業李佛所有，嗣因派下員僅餘被上訴人一人，被上訴人將祭
    祀公業予以解散後，系爭土地即變更登記為被上訴人所有，有上開土地登記簿謄
    本（見原審卷(一)二六至三五頁）及彰化縣和美鎮公所祭祀公業李佛申報資料抄本
    在卷可證（外放證物）。上訴人辯稱：伊祖先為祭祀公業李佛之派下員，為系爭
    土地之所有權人，有權使用系爭土地云云，不足採信。
  (二)上訴人又辯稱：伊在系爭土地建有房屋，使用系爭土地已逾二十年，並於八十六
    年十一月向地政機關申請地上權登記，伊有使用系爭土地之正當權源云云。惟按
    因時效而取得地上權登記請求權者，不過有此請求權而已，在未依法登記為地上
    權人以前，仍不得據以對抗土地所有權人。又主張因時效取得地上權之第一要件
    ，須為以行使地上權之意思而占有他人土地。查，上訴人自始即以系爭土地為祭
    祀公業土地，其祖先為派下員，以所有意思在系爭土地居住建屋等語抗辯（見原
    審卷(一)七０、一八九頁），足見其係以在系爭土地上有所有權之意思而占有使用
    系爭土地，並非以取得地上權之意思而占有甚明。雖上訴人於訴訟進行中更改其
    主張，而謂以行使地上權之意思占有使用系爭土地云云，惟該項主觀之陳述，與
    上開客觀事實不符，不足採取。難認其自始即以行使地上權之意思使用系爭土地
    。又上訴人雖已向地政機關申請為地上權登記，惟上訴人自始既非以行使地上權
    之意思而占有被上訴人所有之系爭土地，自不得依民法第七百七十二條準用同法
    第七百六十九條規定，請求登記為地上權人。且上訴人迄未登記為系爭土地之地
    上權人，此有彰化縣和美地政事務所八十七年一月二十日函在卷可憑（見原審卷
    六九頁），自不得執此主張有權使用系爭土地。
  (三)此外，上訴人並未舉其他證據證明有使用系爭土地之正當權源。上訴人占用如附
    圖所示戊、戊１部分搭建房屋使用，即無正當權源，自屬無權占有。
六、上訴人無權占用如附圖所示戊、戊１部分土地建造房屋，並未經辦理保存登記，
    其所有權屬於建造該房屋之上訴人所有，上訴人自有處分權，則被上訴人依民法
    第七百六十七條規定，請求上訴人拆除房屋，將如附圖所示戊、戊１部分土地交
    還，應予准許。次按無權占用他人土地，可能獲得相當於租金之利益，為社會通
    常之觀念，有最高法院六十一年台上字第一六九五號判例可參，上訴人無權占用
    系爭土地，致被上訴人受有相當於租金之損害，因此，被上訴人請求自八十一年
    七月一日起至八十六年六月三十日止五年內之租金利益（按租金之給付債權，其
    各期給付請求權，因五年間不行使而消滅，民法第一百二十六條定有明文，被上
    訴人請求相當於租金之損害，自有該條規定之適用，其逾五年之請求權已因罹於
    時效而消滅，又被上訴人自上訴人占用系爭土地時，即得行使其請求權，其請求
    權消滅時效亦應自上訴人占用土地時起算，故被上訴人請求上訴人之不當得利應
    自起訴時即八十六年五月十日，回溯五年為八十一年五月十日），即屬有據。而
    租金之計算依土地法第九十七條規定，城市地方房屋之租金，以不超過土地及其
    建築物申報總價年息百分之十為限。查，系爭土地之申報地價，八十年為一千四
    百四十元，八十三年為一千六百元，有彰化縣和美地政事務所八十七年七月二十
    九日函可證（見本院卷(一)四四頁）。次查，系爭土地在彰化縣和美鎮六六巷內，
    周圍俱為鐵架蓋石棉瓦或磚造平房之住家，業經原審及本院受命法官履勘現場查
    明（見原審卷(一)一二八頁、本院卷八五、八六頁），本院斟酌上開地理位置及繁
    榮程度，上訴人無權占用供住家使用所獲之利益，認系爭土地之損害金自八十一
    年七月一日起至八十三年六月三十日止，以八十一年基地申報總價百分之八，自
    八十三年七月一日起至八十六年六月三十日止，以八十三年基地申報總價年息百
    分之八為適當，依此計算，上訴人自八十一年七月一日起至八十六年六月三十日
    止，應給付被上訴人四萬四千四百四十八元（元以下四捨五入）之損害金，被上
    訴人僅請求一萬八千四百三十二元，自應准許。
七、綜上所述，被上訴人本於民法第七百六十七條及第一百七十九條之規定，訴請上
    訴人將如附圖戊、戊１所示土地上之房屋拆除返還土地與伊，並請求相當於租金
    之損害金一萬八千四百三十二元，即屬正當，應予准許，原判決就上開部分為被
    上訴人勝訴之判決，並依被上訴人之聲請准為假執行之宣告，核無違誤，上訴意
    旨仍執前詞，指摘原判決不當，求予廢棄，為無理由，應駁回其上訴。又上訴人
    於本院為免假執行之聲請，惟本件訴訟標的未逾一百萬元，依法不得上訴第三審
    ，於本判決宣示時即告確定，自無宣告免為假執行之必要。本件判決之基礎已臻
    明確，兩造其餘攻擊防禦方法及舉證，核與判決結果並無影響，爰不另一一論述
    ，併此敘明。
據上論結：本件上訴為無理由，依民事訴訟法第四百四十九條第一項、第七十八條、
第四百六十三條、第三百八十五條第一項前段、判決如主文。
中      華      民      國    九十      年      五      月    二十九    日
~B1民事第六庭審判長法  官  吳火川
~B2                法  官  吳惠郁
~B3                法  官  饒鴻鵬
右為正本係照原本作成。
不得上訴。
~B                書記官  陳三軫
中      華      民      國    九十      年      五      月     三十     日
                                                                        Ｙ


司法院資訊處製作；財團法人民間司法改革基金會備份。
